臺灣屏東地方法院民事判決　九十年度訴字第七一九號
　　原　　　告　己○○
　　被　　　告　戊○○
　　　　　　　　丁○○
　　訴訟代理人　洪耀宗
　　被　　　告　丙○○
　　訴訟代理人　洪嘉興
　　訴訟代理人　乙○○
　　被　　　告　甲○○○○
　　法定代理人　庚○○
右當事人間請求分割共有物事件，本院判決如左：
    主      文
兩造共有之坐落屏東縣東港鎮○○段一○八七─二地號、面積五十六平方公尺；同段
一○八七─三地號、面積六十一平方公尺；同段一○八七─五地號、面積五十五平方
公尺；同段一○八七─七地號、面積一四四平方公尺；同段一○八七─九地號、面積
一三二平方公尺；同段一○八七─一一地號、面積一五○平方公尺土地依下列方法分
割：如附圖之乙案所示編號(1)部分面積一七二平方公尺分歸被告甲○○○○所有；編
號(2)部分面積一四八．○一平方公尺分歸被告戊○○、丁○○、丙○○按應有部分各
三分之一共有；編號(3)部分面積二○二．九九平方公尺分歸原告所有；編號Ｄ部分面
積七十五平方公尺分歸兩造按應有部分被告甲○○○○三分之一、被告戊○○、丁○○、丙○○各四五三六分之四一九、原告四五三六分之一七六七共有。
被告戊○○、丁○○、丙○○應分別補償被告甲○○○○新臺幣伍仟伍佰參拾捌元；
原告應補償被告甲○○○○新臺幣壹萬陸仟肆佰柒拾貳元。
原告其餘之訴駁回。
訴訟費用由被告戊○○、丁○○、丙○○各負擔四五三六分之四一九，被告甲○○○○負擔三分之一，餘由原告負擔。
    事      實
甲、原告方面：
一、聲明：
  (一)請准將坐落屏東縣東港鎮○○段一○八七─五、一○八七─二、一○八七─三、
    一○八七─七、一○八七─九、一○八七─一一號等六筆土地，按原、被告原有
    持分以原物分配兩造。
  (二)被告應就本件分割結果，協同原告辦理登記。
二、陳述：
  (一)坐落屏東縣東港段一○八七─二地號、旱、面積五十六平方公尺；同段一○八七
    ─三地號、旱、面積六十一平方公尺、同段一○八七─五地號、旱、面積五十五
    平方公尺、同段一○八七─七地號、旱、面積一四四平方公尺、同段一○八七─
    九地號、旱、面積一三二平方公尺、同段一○八七─一一地號、旱、面積一五○
    平方公尺等六筆土地，為兩造共有。同段一○八七─二、一○八七─三號土地，
    原告持分均為三十六分之一十四，被告戊○○、丁○○、丙○○持分均各為一○
    八分之一十，被告甲○○○○持分均為三分之一；同段一○八七─五號土地，原
    告持分為十二分之五，被告戊○○、丁○○、丙○○持分各為十二分之一，被告
    甲○○○○持分為三分之一；同段一○八七─七、一○八七─九、一○八七─一
    一號三筆土地，原告持分均為二十一分之一，被告戊○○、丁○○、丙○○持分
    均各為八十四分之八，被告甲○○○○持分均為三分之一。系爭六筆土地兩造既
    未有不得分割之特約，亦無不能分割之情形，僅因共有人無法整合意見，原告自
    得依據民法第八百二十三條規定，請求法院依各共有人持分以原物分配判決系爭
    六筆土地合併分割。
  (二)被告甲○○○○主張分配同段一○八七─三、一○八七─九號土地，但事實上東
    港段一○八七─五、一○八七─二、一○八七─三號等三筆土地，其中一○八七
    ─五號土地被甲○○○○興建廟宇階梯使用，一○八七─二、一○八七─三土地
    上則有茄苳樹三株及休閒設施，已達十幾年。被告甲○○○○自舊廟至今二、三
    十年，都將同段一○八七─五、一○八七─二、一○八七─三號等三筆土地供廟
    宇廣場使用，甚至廟前面臨鎮○路○○段一○五二─四號土地亦為原告與他共有
    人持有，被告甲○○○○都不出面解決。原告礙於廟宇是部落漁民信仰中心，任
    其長期無償使用，恐一開口招致民怨，被告鎮海宮主事者，看穿原告等人怕事心
    態而予取予求。故原告基於事實上需求，主張將該部份分割予鎮海宮供廟宇廣場
    使用，避免分割後無法使用生事端之情形。且該部份土地係都市計劃所稱之畸零
    地無法單獨使用。另同段一○八七─九地號土地部份有約十五坪已成既成道路，
    其中有一位被告蓋房子會有問題。
  (三)原告同意依東港地政事務所複丈成果圖之乙案，被告鎮海宮分割後土地面積有減
    少，減少的土地願意補償，並請參酌公告現值、重劃與否定補償價格。至於同段
    一○八七─二、一○八七─三、一○八七─五地價比一○八七─七、一○八七─
    九、一○八七─一一之地價為高，由被告鎮海宮分得公告現值價位高部分沒有意
    見。
三、證據：提出持分明細表、地籍圖、都市計劃分區使用證明、分割草案、地價謄本
    各一份，照片二張，戶籍謄本三份，土地登記謄本七份。
乙、被告方面：
壹、被告戊○○、丁○○、丙○○部份：
一、聲明：同意原告之分割方案。
二、陳述：
  (一)同意系爭六筆土地合併分割。
  (二)原告同意依東港地政事務所複丈成果圖之乙案，被告鎮海宮分割後土地面積有減
    少，減少的土地願意補償，並請參酌公告現值、重劃與否為補償。至於一○八七
    ─二、一○八七─三、一○八七─五地價比一○八七─七、一○八七─九、一○
    八七─一一之地價為高，由被告甲○○○○分得公告現值價位高部分沒有意見。
貳、被告甲○○○○部份：
一、聲明：求為判決駁回原告之訴。
二、陳述：
  (一)東港鎮○○段一○八七─二、一○八七─三、一○八七─五號等三筆土地位於鎮
    海宮前廣場，依都市計劃編訂為住宅區，深度約七米是畸零地，而同段一○八七
    ─七、一○八七─九、一○八七─一一號三筆土地位於鎮海路西側臨鎮海公園，
    依都市計劃編訂為附帶條件住宅區，深度約十六米，故兩者編訂不同、利用價值
    也不同，兩者合併分配有失公平。
  (二)同段一○八七─二、一○八七─三、一○八七─五號土地現為被告甲○○○○當
    廣場使用，共有人並無異議。其上種植茄苳樹三棵，非占用建廟，隨時可以歸還
    土地，分割後茄苳樹可以遷移他處。又同段一○八七─七、一○八七─九、一○
    八七─一一號土地上興建漁村展示草茅屋，係同共有人商借地方民俗慶典時使用
    ，絕無長期占有之意。
  (三)依東港地政事務所九十一年一月十八日之複丈成果圖甲案所示，編號Ｅ為鎮海宮
    廟宇階梯使用，編號Ｄ為既有道路，故被告主張東港段一○八七─二、一○八七
    ─三、一○八七─五號三筆土地取得如九十一年二月六日書狀所附附圖所示，丙
    部分五七．三三平方公尺、丁部分一一四．六七平方公尺由原告與被告戊○○、
    丁○○、丙○○共有。同段一○八七─七、一○八七─九、一○八七─十一號三
    筆土地扣除既有道路七十五平方公尺，則分三等分由原告、被告戊○○、丁○○
    、丙○○、被告鎮海宮抽籤決定取得位置。
  (四)以公告地價計算補償並不合理，因靠近廟宇部分之系爭土地雖地價較高，但係畸
    零地，無人願意購買，而同段一○八七─七、一○八七─九、一○八七─一一號
    土地部分可以整筆利用。
三、證據：提出分割圖、清冊、土地使用分區證明書、附圖各一份，分割示意圖二份
    。
丙、本院依職權會同地政人員履勘現場，並請地政人員測量後製作複丈成果圖。
    理      由
一、原告主張坐落屏東縣東港段一○八七─二地號、旱、面積五十六平方公尺；同段
    一○八七─三地號、旱、面積六十一平方公尺、同段一○八七─五地號、旱、面
    積五十五平方公尺、同段一○八七─七地號、旱、面積一四四平方公尺、同段一
    ○八七─九地號、旱、面積一三二平方公尺、同段一○八七─一一地號、旱、面
    積一五○平方公尺等六筆土地，為兩造共有。同段一○八七─二、一○八七─三
    號土地，原告應有部分均為三十六分之一十四，被告戊○○、丁○○、丙○○均
    各為一○八分之一十，被告甲○○○○均為三分之一；同段一○八七─五號土地
    ，原告應有部分為十二分之五，被告戊○○、丁○○、丙○○各為十二分之一，
    被告甲○○○○為三分之一；同段一○八七─七、一○八七─九、一○八七─一
    一號三筆土地，原告應有部分均為二十一分之一，被告戊○○、丁○○、丙○○
    均各為八十四分之八，被告甲○○○○均為三分之一。系爭六筆土地並無因使用
    目的不能分割之情形，且兩造對各該土地未訂立不得分割之特約，但就分割方法
    則未能獲致協議之事實，業據提出地籍圖、土地登記謄本等件為證，被告對此亦
    不為爭執，原告之主張自堪信為真實。從而，原告訴請以判決分割系爭土地，即
    無不合，自應予准許。
二、次按請求共有物之分割，應由法院依民法第八百二十四條命為適當之分配，不受
    當事人主張之拘束。又分割共有物時，法院應參酌當事人之聲明、共有物之性質
    、經濟效用及全體共有人利益等公平決之。
三、經查，系爭一○八七─二、一○八七─三、一○八七─五號三筆土地，均呈四邊
    形，且系爭三筆土地上種植三株榕樹，且有活動式鐵棚架，一○八七─五號土地
    上如附圖所示編號Ｅ部分則為甲○○○○使用之階梯，一○八七─九號地上有茅
    草屋平房一間，原供文化祭使用，旁邊堆蓋木材，同段一○八七─二、一○八七
    ─三、一○八七─五號三筆土地西南側，同段一○八七─七、一○八七─九、一
    ○八七─一一號三筆土地西北側面臨十二米寬之鎮○路○○○段一○八七─九號
    土地南側有通往臨海公園之既成道路等情，為兩造所陳明，並經本院至現場勘驗
    明確，並囑託屏東縣東港地政事務所派員實施測量，有勘驗筆錄及土地複丈成果
    圖在卷足稽，復有照片二張附卷供參。爰審酌系爭一○八七─二、一○八七─三
    、一○八七─五號三筆土地、系爭一○八七─七、一○八七─九、一○八七─一
    一號三筆土地相連，均自同一土地分割出來，兩造均同意合併分割（見九十一年
    三月二十九日言詞辯論筆錄），中間僅隔一條十二米寬道路，系爭六筆土地呈規
    則四邊形，其上之活動式鐵棚架及草屋，經濟價值均不高，且兩造均同意拆除之
    ，並慮及系爭一○八七─二、一○八七─三、一○八七─五號長期為被告甲○○○○使用，現仍為被告甲○○○○使用之廟前廣場，且兩造分割後之土地能供建
    築使用，使不致成為畸零地，俾便將來兩造規劃利用，及兩造各自所陳意願，又
    系爭一○八七─九號土地上如附圖所示編號Ｄ部分、面積七十五平方公尺之土地
    目前為既成道路，有複丈成果圖為憑，乃定分割方法如附圖所示，兩造各自取得
    之土地及面積，以及兩造就其仍保持共有之土地其等之應有部分比例分別如主文
    第一項所示。至依上開分割方法，兩造所取得之土地面積較之其等依應有部分比
    例折計之面積互有增減，又分得之位置不同，依地價謄本所示公告現值雖不相同
    ，惟原告、被告戊○○、丁○○、丙○○均同意由被告甲○○○○分得公告現值
    較高部分，無庸就此為補償，且願意賠償被告甲○○○○分得面積較應有部分比
    例面積減少部分，業據陳明在卷，參諸系爭土地之面積、地點、土地現值、將來
    土地潛力增值空間、及目前使用之狀況，並考量目前社會經濟情況等情，認應以
    每平方公尺新臺幣（下同）一萬四千二百元之價格，按各人增減價值之比例計算
    ，故被告戊○○、丁○○、丙○○應分別補償被告甲○○○○五千五百三十八元
    （〈14200Ⅹ1.17〉/  3=5538），原告應補償被告甲○○○○一萬六千四百七十
    二元（14200Ⅹ1.16=16472）。
四、按分割共有物之判決，兼有形成及給付判決之性質，一經確定即有執行力，任何
    一造均可執確定判決單獨向地政機關辦理分割登記，本毋待法院命協同辦理分割
    登記，是原告訴請判命被告就前開結果辦理分割登記，欠缺權利保護要件，應予
    駁回。
五、結論：原告之訴為一部有理由，一部無理由，依民事訴訟法第七十九條但書、第
    八十一條、第八十五條第一項但書，判決如主文。
中　　　華　　　民　　　國　 　九十一 　　年　　　五　　　月　 　十 　　日
                                    臺灣屏東地方法院民事第二庭
~B法　　　官　沈佳宜
右為正本係照原本作成。
如不服本判決應於收受送達後二十日內向本院提出上訴狀。
~B法院書記官　黃秀梅
中　　　華　　　民　　　國　　九十一　　年　　　五　　　月　　　十三　　日
